臺灣臺中地方法院民事判決　九十一年度訴字第二四三八號
　　原　　　告　台中商業銀行股份有限公司神岡分行
　　法定代理人　甲○○
　　訴訟代理人　陳建宏
　　被　　　告　乙○○
　　　　　　　　丙○○
右當事人間請求塗銷所有權移轉登記事件，本院判決如左：
    主      文
原告之訴駁回。
訴訟費用由原告負擔。
    事      實
甲、原告方面：
一、聲明：
（一）被告乙○○與被告丙○○間就附表所示土地及建物之贈與行為及移轉所有權之
      物權行為，應予撤銷。
（二）被告丙○○就前項所示之土地及建物於登記日期民國（下同）八十九年八月一
      日以贈與為原因而為之所有權移轉登記應予塗銷。
二、陳述：
（一）訴外人奇鈿企業股份有限公司於八十九年三月十五日，邀同被告乙○○為連帶
      保證人，向原告借款新台幣（下同）八百萬元、九十萬元、二百十萬元，合計
      一千一百萬元，借款期限除八百萬元部分至九十年三月十五日止外，其餘二筆
      均至九十三年三月十五日到期，有借據一件及金吉利貸款契約書二件可憑。然
      自八十九年五月十五日起，訴外人奇鈿企業股份有限公司並未依約繳納利息，
      積欠原告本金五百七十七萬四千四百十二元，及其應計利息、違約金未償。
（二）詎料被告乙○○為避免其所有如附表所示土地、建物遭原告強制執行，竟於八
      十九年八月一日，以夫妻贈與為登記原因，移轉登記予被告丙○○。按債務人
      所為之無償行為有害及債權人者，債權人得聲請法院撤銷之，民法第二百四十
      四條第一項定有明文。是以，被告乙○○將附表所示土地、建物無償贈與被告
      丙○○，顯然有害原告債權之實現，依上開法條規定，原告自得訴請撤銷被告
      間所為贈與之債權行為、移轉所有權之物權行為，求為判決如聲明（一）所示
      ；並依同法條第四項規定，代位被告乙○○行使物上請求權、不當得利請求權
      ，請求被告丙○○回復原狀，求為判決如聲明（二）所示。
（三）對於被告抗辯所為之陳述：被告抗辯原告知悉被告乙○○將附表所示不動產移
      轉登記予被告丙○○一節，經向原承辦人查證結果，原告固曾於八十九年間對
      被告乙○○之財產假扣押，但依當時所請土地暨建物登記謄本所示，系爭不動
      產仍屬被告乙○○所有，是被告抗辯原告行使撤銷權已逾一年之除斥期間云云
      ，自不足採。
三、證據：提出借據影本一紙、金吉利貸款契約書影本二件、土地暨建物登記謄本各
    一件為證。
乙、被告方面：
一、聲明：原告之訴駁回。
二、陳述：
（一）原告自認訴外人奇鈿企業股份有限公司自八十九年五月十五日起即未依約還款
      ，積欠原告五百七十七萬四千四百十二元及其利息、違約金未還，然自八十九
      年五月十五日起迄今，原告並未對連帶保證人即被告乙○○起訴請求，以確保
      其債權，而被告前於八十七年九月二十九日即以附表所示之不動產前向美商花
      旗銀行股份有限公司抵押借款，並設定本金最高限額抵押權四百八十八萬元，
      是縱被告乙○○將系爭不動產於八十九年八月一日以「贈與」為原因，移轉登
      記予被告丙○○，亦不足以損害原告債權之求償，從而原告依民法第二百四十
      四條第一項，請求撤銷被告間就系爭不動產所為之贈與債權行為、移轉登記物
      權行為，及被告丙○○應塗銷該所有權移轉登記，即有未合。
（二）又原告曾於八十九年下旬向本院聲請就訴外人謝原奇及被告乙○○之財產予以
      假扣押裁定，並提存假扣押擔保金，經調閱土地暨建物登記謄本，得知被告乙
      ○○已將系爭不動產移轉登記予被告丙○○名下，乃未聲請假扣押執行，而要
      求被告乙○○出具印鑑證明，蓋章同意原告取回假扣押擔保金，此情可調閱假
      扣押裁定卷查明。是原告於八十九年間已得知被告乙○○將系爭不動產於八十
      九年八月一日以「贈與」原因，移轉登記予被告丙○○之事實，而遲至九十一
      年六月二十八日始提起本訴，已逾民法第二百四十五條所定一年除斥期間，則
      原告之撤銷權業已消滅，乃原告依民法第二百四十四條第一項規定，訴請撤銷
      被告間就系爭不動產所為之贈與債權行為、移轉登記物權行為，自不應准許。
三、證據：聲請調閱本院八十九年度執全八字第二七六六號假扣押卷。
    理      由
一、本件原告主張其為被告乙○○之債權人，然被告乙○○於八十九年八月一日將所
    有如附表所示土地、建物，以夫妻贈與為登記原因，移轉登記予被告丙○○，被
    告間贈與之債權行為及移轉所有權之物權行為，有害原告債權之實現，依民法第
    二百四十四條第一項之規定，訴請撤銷被告間就附表所示土地、建物所為之贈與
    債權行為及移轉所有權物權行為。被告等固不否認其等間有前揭原告所述移轉如
    附表所示土地建物所有權登記情事，惟除以被告間所為不足以損害原告債權之求
    償為辯外，並以原告之撤銷權已逾民法第二百四十五條所定一年除斥期間而消滅
    等語資為抗辯。
二、按民法第二百四十四條第一項之撤銷訴權，依同法第二百四十五條規定，自債權
    人知有撤銷原因時起，一年間不行使而消滅。該項法定期間為除斥期間，因時間
    之經過，權利即告消滅，故此項除斥期間有無經過，縱未經當事人主張或抗辯，
    法院亦應先為調查認定，以為判斷之依據。查原告曾於八十九年七月二十四日以
    訴外人奇鈿企業股份有限公司、謝原奇、蔡惠玲及被告乙○○等人積欠原告債務
    為由，向本院聲請就其等財產，在一千零八十七萬八千四百二十一元之範圍內准
    予假扣押，經本院以八十九年度裁全八字第六一三六號裁定原告以三百六十三萬
    元或同額有價證券供擔保後准許之。乃原告於同年月十一日提存擔保，並聲請就
    訴外人蔡惠玲之財產及被告乙○○所有如附表所示之土地、建物為假扣押執行，
    本院執行處於辦理查封前，先行函請地政事務所為查封登記，經台中縣豐原地政
    事務所於八十九年八月十八日函覆本院執行處稱：系爭如附表所示之土地、建物
    ，業經被告乙○○於八十九年八月一日辦理夫妻贈與登記與被告丙○○，無從辦
    理查封登記等語。原告之承辦人劉秋煌即於八十九年九月一日以「本件因債務人
    乙○○已過戶別人」為由，聲請撤回強制執行等情，業據本院依被告之聲請調取
    本院八十九年度裁全八字第六一三六號聲請假扣押卷、八十九年度執全字第二七
    六六號假扣押執行卷查明無誤。準此，原告於八十九年九月一日已知被告乙○○
    將附表所示之土地、建物移轉登記予被告丙○○之事實，堪以認定，乃原告遲至
    九十一年六月二十八日，始向本院提起本件撤銷訴訟，顯逾一年之除斥期間，要
    無疑問。
三、原告本於民法第二百四十四條第一項規定之撤銷權，既因除斥期間之經過而消滅
    ，從而，原告依該規定訴請撤銷被告間所為贈與債權行為、移轉所有權物權行為
    ，並依同條第四項規定代位被告乙○○請求被告丙○○塗銷各該不動產所有權移
    轉登記以回復原狀，即屬無據，應予駁回。
四、本件判決基礎已臻明確，兩造其餘攻擊、防禦及證據方法，核與判決結果不生影
    響，自毋庸再加審酌，附此敘明。
五、結論：本件原告之訴為無理由，依民事訴訟法第七十八條，判決如主文。
中　　　華　　　民　　　國　　九十一　　年　　　十　　　月　　 二十一   日
                                臺灣臺中地方法院民事第五庭
~B法　　　官　王邁揚
右為正本係照原本作成
如對本判決上訴須於判決送達後廿日內向本院提出上訴狀
中　　　華　　　民　　　國　　九十一　　年　　　十　　　月　　     　　 日
~B法院書記官
